臺灣台中地方法院民事判決　九十一年度婚字第八九七號
　　原　　　告　許秋媚
　　被　　　告　甲○○
右當事人間請求離婚事件，本院判決如左：
    主      文
原告之訴駁回。
訴訟費用由原告負擔。
    事      實
甲、原告方面：
  一、聲明：請准原告與被告離婚。
  二、陳述：
    (1)兩造於民國八十五年十一月二十九日結婚，目前婚姻關係存續中。婚後不久原
      告與被告夫家相處即不融洽，且兩造間個性不合，對事物價值觀、看法差異過
      大，相互難容，時起齟齬爭執，不假辭色，惡言相對，激烈時更曾欲暴力相向
      ，雙方關係水火不容，實難以共同相處生活，且與日俱僧，毫無任何轉寰之餘
      地，夫妻相處有如冰炭。
    (2)詎於婚後第五個月（即八十六年四月二十六日），又再一次激烈爭吵，雙方惡
      言相向之後，原告負氣欲返回大甲娘家，被告仍口無遮攔口氣很沖地說：「儘
      管出去，不要回來！」原告自此返回娘家居住，並對這段認識不清之盲目婚姻
      ，深感心灰意冷。持續與被告分居迄今已滿五年，期間被告曾多次打電話至原
      告娘家，於電話中亦曾多次對原告家屬長輩出言不遜，目無尊長，並經常略帶
      恐嚇說：「要讓伊好看」、「不會放過伊」、「叫伊小心點」等語，原告長期
      生活於不安恐懼之中，長久如此，原告實已心力交瘁，不堪其擾，更不敢與被
      告通話或碰面，深恐被告會對原告有不利與傷害行為，五年來宛如生活在痛苦
      之深淵！
    (3)是依被告上開行徑，業已令原告難以共同生活，對此婚姻亦不敢抱以任何幸福
      之期待。今兩造間因個性不合，常生爭執，水火不容，且已分居生活達五年，
      空有夫妻之名，全無夫妻之實，雙方互信之感情基礎已完全破裂，且被告狠語
      惡言已講絕，與原告及家屬之關係也破滅殆盡，是兩造感情既已破裂，難以維
      持婚姻關係，為此本於民法第一千零五十二條第二項之規定，請求准許裁判離
      婚。
  三、證據：提出戶籍謄本二紙、原告母親許賴色蘭手札，並請求傳訊證人即原告母
      親許賴色蘭為證。
乙、被告方面：
  一、聲明：求為判決駁回原告之訴。
  二、陳述：當時（八十六年四月十六日）爭吵原因是原先要帶原告去找朋友，因颱
      風道路受阻，沒有辦法回來。除打電話外，八十六年間有去找原告四、五次，
      另有請同事和我一起去找過原告回來，八十九年我有去找過原告三、四次，且
      九十年三月四日原本約好接回原告，但隔天與舅媽、村長前去時，則被放鴿子
      ，原告家都沒人在家。被告希望接回原告共同生活，兩造婚姻仍有維持和諧之
      希望。而求為判決駁回原告之訴。
  三、證據：並請求傳訊證人楊國宜、林伯章、李松林及謝陳琇娥為證。
　　理　　　由
一、原告主張兩造間有婚姻關係現仍存續中之事實，業據其提出戶籍謄本二件為證，
    並為被告所不爭，應堪信為真實。
二、按當事人主張有利於己之事實，就其事實有舉證證明之責任。民事訴訟法第二百
    七十七條定有明文。本件原告訴請離婚，依首開說明，應由原告負舉證責任。茲
    就原告主張依民法第一千零五十二條第二項請求離婚，分述如下：
    (1)按民法第一千零五十二條第二項之抽象離婚事由，係以「有前項（即第一項具
      體離婚事由）以外之重大事由，難以維持婚姻者，夫妻之一方得請求離婚但其
      事由應由夫妻之一方負責者，僅他方得請求離婚」為要件。又依最高法院八十
      六年三月四日八十六年度第二次民事庭會議決議：「民法親屬編於民國七十四
      年修正後，於第一千零五十二條增列第二項離婚事由之概括規定，其目的在使
      夫妻請求裁判離婚之事由較富彈性。是夫妻間發生足使婚姻難以維持之重大事
      由者，雖不符合該條第一項所列各款情形，亦無不准依該法條第二項訴請離婚
      之理」以符合現代多元化社會生活需要，使裁判離婚之事由較富彈性，當婚姻
      破裂，夫妻已無共同生活之實質時，即得請求離婚。然上開法文立法究係為破
      綻主義或有責主義，尚有爭議。有認為從七十四年修正理由「舊法關於裁判離
      婚原因之規定，係採列舉主義，僅以本條所列十款原因為限，過於嚴格，現在
      各國立法例，多兼採概括主義以應實際需要，爰增列第二項上段規定，較富彈
      性。」，以及第二項因有「但其事由應由夫妻之一方負責者，僅他方得請求離
      婚」之限制，認為第二項仍屬有責主義之規定，目的僅係在補充第一項列舉原
      因之不足，而以「難以維持婚姻之重大事由」，作為概括有責原因，然而大部
      分學說及實務見解則認第二項之規定為破綻主義之立法規定。破綻主義與有責
      主義之立法不同，雖為破綻主義分為積極破綻主義及消極破綻主義，然而消極
      破綻主義實屬有責主義，因僅能由無責之一方對有責之他方訴請離婚，有責之
      一方不能為離婚之請求。而積極破綻主義為符合公平及誠實信用原則，則非不
      得特設例外規定予以排除適用。我國現行法第一千零五十二條第二項僅規定，
      破綻事由發生應由一方負責者，僅他方得請求離婚。但對於婚姻破綻原因之造
      成，雙方均無可歸責時，或雙方均有過失者，得否請求離婚，並未規定。惟此
      項立法接近於積極破綻主義之立法方式，即凡婚姻破裂難以維持繼續者，夫妻
      之一方均得訴請離婚，但基於公平原則，例外特設「其事由應由一方負責者，
      僅他方得請求離婚」之限制，亦即符合但書之構成要件者，應為「其事由應由
      一方負責」，如雙方均應負責或均不應負責者，即與但書之構成要件不相當。
      質言之，如婚姻破裂之原因，雙方均無可歸責事由時（如平常意見分歧、人生
      觀不同、價值觀差異甚大），則夫妻雙方均可依此項請求離婚。又如婚姻破裂
      之原因，應由夫妻之一方負責者，僅他方得請求離婚。又係可歸責於夫妻雙方
      之共同事由者（如夫妻均有外遇、賭博、酗酒、浪費財產等），因但書部分參
      照修正理由說明，係為求公允始增設但書之規定。故難以維持婚姻之重大事由
      ，夫妻雙方均須負責時，應比較衡量雙方之有責程度，僅『責任較輕之一方』
      得向責任較重之他方請求離婚，如雙方之有責程度相同，則雙方均得請求離婚
      （最高法院八十八年台上字第一五一五號、八十九年台上字第二三一六號、九
      十年台上字第一九六五、二二一五判決、台灣高等法院暨所屬法院八十九年法
      律座談會彙編第50-55頁參照）。
    (2)經查，本件原告主張兩造婚姻有難以維持之重大事由，無非係以兩造個性不合
      ，並認兩造分居五年有餘，婚姻關係已名存實亡，雙方家庭關係破裂，且認被
      告狠語惡言已講絕，已無心維繫之婚姻，兩造婚姻已生破綻而無回復之希望等
      。是雖原告主張兩造於結婚後五月，即分居迄今已逾五年，雖不符婚姻共同生
      活之本質，且與婚姻係一男一女之兩性結合，以組織家庭，共同生活為目的之
      宗旨相違背，固足使兩造之婚姻出現破綻難以維持，然按吾國民法就裁判離婚
      之原因固不以所謂破綻主義為原則，但仍就難以維持婚姻關係之重大事由賦予
      「無責之一方」請求離婚之權。故本件原告雖主張兩造間自八十六年四月間起
      已分居，形同陌路，且其相互間，早已不加聞問對方生活情況，婚姻中夫妻彼
      此扶持之特質蕩然無存，更遑論心靈之契合，宛如兩個個體分別存在，婚姻之
      意義盡失，應認兩造間存有難以維持婚姻之重大事由。惟揆之上開說明，尚需
      審酌原告依民法第一千零五十二條第二項但書規定，主張難以維持婚姻之重大
      事由，應由被告一方負責。是若難以維持婚姻之重大事由，原、被告雙方均須
      負責時，自應比較衡量雙方之有責程度，原告僅責任較輕時，得向責任較重之
      被告請求離婚。是原告尚需證明其屬「無責之一方」，或其「有責程度屬較輕
      之一方」。經常：
      本件原告主張被告經常狠語惡言，以電話略帶恐嚇稱：「要讓伊好看」、「
        不會放過伊」、「叫伊小心點」等語，並提出其母親許賴色蘭手札為證，然
        經本院隔離訊問證人許賴色蘭（即原告母親），其於本院審理時證稱：「是
        的，有告訴過原告，但是沒有每次都告訴她，原告從來不知道我有寫這些紀
        錄，今天原告才知道。今天早上我才撕下來給原告看，她今天才知道有這些
        東西。」「撕下來後才拿給女兒看」等語（見本院九十一年十二月五日言詞
        辯論筆錄第三、四頁），然徵之原告卻陳稱：「我媽媽最近前幾天才拿給我
        看的，但我忘記是哪一天。她是撕下來拿給我看的，之前我不知道有這份資
        料。」「是前幾天拿撕下的給我看」等語（見本院九十一年十二月五日言詞
        辯論筆錄第五頁），是原告與證人許賴色蘭於本院前開期日審理時，經本院
        隔離訊問結果，發現二人供述已出入不一，顯有瑕疵可指，益見證人許賴色
        蘭情虛而有所保留，其證詞是否屬實，已值存疑。況觀之手札上字跡，業經
        數載，仍清晰如故，且原告於起訴時並未提出，復經被告否認後，亦未隨即
        提出，顯有諸多瑕疵可指，且有悖於一般常理，是原告上揭主張，是否屬實
        ，殊有可疑，已難盡信。原告復無法舉證以實其說，且為被告所否認，是原
        告此部分主張，委無足取。
      又證人楊國宜於本院審理時到庭具結證稱：「‧‧‧被告要找原告都找不到
        ，也有請我打過一、二次電話給原告，接電話的是一個女的，說原告不在。
        被告在我家打過段下一次以上。我和被告是好朋友，被告曾經提過婚姻關係
        ，可能是要透過我打，比較不會受到阻擾」等語（見本院九十一年十一月五
        日言詞辯論筆錄第四頁）；且證人林伯章亦證稱：「被告有跟我說過兩人的
        事情，八月間我有陪被告去找原告，我沒有進去，一下就出來了，我問他，
        他說：原告不在。被告有用我的電話打過給原告，印象中有三次以上。我也
        幫被告打過十幾次，但是沒有人接」等語（見本院九十一年十一月五日言詞
        辯論筆錄第五頁），徵之上情，二造爭吵後，被告苟有意仳離，自不需屢次
        透由友人與原告通話、見面。況若非原告拒絕與被告溝通，被告亦毋庸透由
        友人與原告連絡。是原告因與被告失和歸寧居住，久未返家，被告並非迄未
        過問，而此屢接不返，造成兩造長期分居難以維持婚姻之狀態，此是否應由
        被告負主要責任？且本件被告仍明確表示前往接回，兩造婚姻仍有維持和諧
        之希望等語，姑不論被告內心真意為何，然觀之上情，被告未能如願，反而
        原告卻提起本件離婚之訴，顯見本件係原告或其家人拒絕接納被告，有意離
        婚。又按夫妻互負同居之義務，除有不能同居之正當理由外，不得拒絕與他
        方同居，民法第一千零零一條定有明文。是本件兩造僅因於八十六年四月十
        六日，被告未帶原告去訪友，而細故口角，依客觀標準觀察，情節尚屬輕微
        。原告並不得藉此，認有不能同居之正當理由。此外，原告又無法舉證以實
        說，而其所為前揭主張，亦難採信，有如前述，則原告既無正當理由而拒絕
        履行同居義務，是被告對兩造長期分居，致難以維持婚姻之狀態，絕非「主
        要有責」者，應無疑義。
      再者，證人謝陳琇娥於本院證稱：「被告父母親打電話與原告約好要去接回
        原告，當時（按指九十年三月四日）約我一起去接，那天我們從大里九點多
        出發，被告開車，里長及父母親也有去，大概十一點到原告家，他們都不在
        。我們等了一下子，沒有人回來，我們就走了」等語（見本院九十一年十一
        月五日言詞辯論筆錄第六頁），另證稱李松林亦證稱：「（九十年三月四日
        是否有和被告去原告娘家？）當時我是東興村村長，被告要求我早上到我家
        找我，請我陪同他、媽媽、舅媽四人去原告娘家，九點多出門，到原告娘家
        已經十點多了，門關著，沒人在家，前二天有打電話說星期天要去，是被告
        爸爸告訴我的，鄰居說夫妻早上就出門了」等語（見本院九十一年十二月五
        日言詞辯論筆錄第六頁），雖原告及證人許賴色蘭就上情否認有電話連繫，
        然衡之社會一般常情，若未事先連繫，當時兩造既已分居長達近五年，被告
        何需帶同其舅媽、村長，勞師動眾長途接回歸寧居住之原告。是依被告明確
        以行動表示欲接回原告情節以觀，被告前開主張應堪採信。至證人許賴色蘭
        雖證稱：「‧‧‧九二一地震後我有帶女兒回去，我女婿避不見面。」「被
        告不來帶我女兒且住家刷卡被被告拿走了。我和我先生有去找過被告二次，
        被告說：離定了」等語（見本院九十一年十一月五日言詞辯論筆錄第二、三
        頁），惟觀之前情，原告拒絕與被告通話、見面，或返家居住，進而提起本
        件離婚之訴，已見其與被告斷絕婚姻關係意念之堅定，原告對被告既已無情
        愛，其認維繫兩造婚姻關係之互信基礎蕩然無存，怎可能二次自行返家。況
        且原告主張被告狠語惡言已講絕，衡之社會一般常理，原告父母親亦不可能
        帶同原告返回夫家，是原告及證人許賴色蘭所陳，有違常情，證人許賴色蘭
        前揭證詞，尚難憑採。
    (3)查本件兩造分居五年有餘，雖不符婚姻共同生活之本質，固足使兩造之婚姻出
      現破綻難以維持，且原告係因與被告口角才歸寧娘家居住，被告前往迎接回家
      ，本屬當然之理，而夫妻感情亦非必當然無回復之希望。然原告堅持不肯返家
      ，並非被告未前往娘家接回，已如前述。是兩造長期分居難以維持婚姻之狀態
      ，被告並非應負主要責任。況且本件被告仍明確表示欲接回共同生活，而原告
      對長期分居難以維持婚姻之狀態，觀之上情，實非無責，而審酌兩造相處情形
      ，並無法證明被告應負較重之責。綜上所述，本件原告主張兩造間婚姻已生破
      綻，而顯無回復之希望，否則勉強維持婚姻之形式，反而會對雙方各自追求幸
      福生活之機會造成不必要之限制，認兩造個性不合，被告狠語惡言已講絕，已
      無夫妻之情，據此提出離婚之請求。惟揆之前揭說明，原告既無法證明其『無
      責』；或僅係『責任較輕之一方』，是原告自不得逕以自己主觀之點，認兩造
      感情已無法回復，得依民法第一千零五十二條第二項規定訴請離婚。是兩造之
      婚姻，原告既無法證明被告是「主要有責」者；或屬「責任較重」者，而招致
      夫妻長期分居婚姻難以維持，原告自不得以其婚姻破綻難以維持為理由，訴求
      離婚，其前揭主張，洵屬無據，應予駁回。
五、本件事實已臻明確，兩造其餘之攻擊及防禦方法並不影嚮本件之判斷，不予一一
    調查審究，附此敘明。
六、結論：本件原告之訴為無理由，並依民事訴訟法第七十八條，判決如主文。
中　　　華　　　民　　　國　　九十一　　年　　 十二 　　月　　 十二 　　日
                          臺灣台中地方法院家事法庭
                              法   　官　 楊  熾  光
右正本證明與原本無異
如不服本判決，應於送達後廿日內，向本院提出上訴狀並表明上訴理由，如於本判決
宣示後送達前提起上訴者，應於判決送達後廿日內補提上訴理由書（須附繕本）。
中　　　華　　　民　　　國　　九十一　　年　　 十二 　　月　　 十二 　　日
                               法院書記官  何  俞  瑩
